臺灣嘉義地方法院民事判決
110年度訴字第489號
原      告  李昆泉  
訴訟代理人  賴麗霞  
            陳忠鎣律師
被      告  李昆山  
            李昆進  
            李燈福  
            李麗琴  

共      同
訴訟代理人  黃曜春律師
上列當事人間請求分割共有物事件，本院於民國110年12月21日
言詞辯論終結，判決如下：
    主      文
兩造所共有坐落嘉義縣○○鄉○○段000地號、面積298平方公尺土地
，與同段132地號、面積56平方公尺土地，應合併分割如嘉義縣
大林地政事務所民國110年11月22日發給之複丈成果圖即附圖二
所示分配位置甲、面積214.5平方公尺土地，分歸被告李燈福、
李昆山、李昆進、李麗琴按權利範圍依序分別為1,000分之499、
1,000分之191、1,000分之155、1,000分之155之比例分別共有取
得；分配位置乙、面積139.5平方公尺土地則分歸原告取得。被
告應共同補償原告新臺幣4,480元。
訴訟費用中之84%，由附表一所示之當事人依附表一權利範圍欄
所示之比例負擔；其餘則由附表二所示之當事人按附表二權利範
圍欄所示之比例負擔。
    事實及理由
壹、原告主張：
一、坐落嘉義縣○○鄉○○段000地號、面積298平方公尺土地，與同
    段132地號、面積56平方公尺土地（下合稱系爭2筆土地），
    分別為如附表一、二所示之當事人所分別共有，各共有人之
    權利範圍亦均如附表一、二之權利範圍欄所示（原證1，土
    地登記第三類謄本，本院卷第29至36頁）。
二、兩造並無不分割之約定，亦無因物之使用目的而不能分割之
    情事。惟兩造無法達成分割協議，且系爭2筆土地相鄰（原
    證2，地籍圖謄本，本院卷第37頁；原證5，照片，本院卷第
    45頁），爰依民法第823條、第824條等規定，請求將系爭2
    筆土地裁判分割。與系爭2筆土地相鄰之同段131地號土地，
    目前為道路預定用地（原證4，嘉義縣民雄鄉公所都市計畫
    土地使用分區證明書，本院卷第43頁；原證6，土地登記第
    三類謄本，本院卷第47至50頁）；若將系爭2筆土地以南北
    向分割，各共有人均得經由前開131地號道路用地通行聯絡
    公路。至系爭2筆土地上之既有建物為東西向之長條狀建物
    ，係未保存登記之祖厝（原證7，照片，本院卷第51頁），
    已久無人居住使用，且無經濟價值。爰請求判決如嘉義縣大
    林地政事務所民國110年12月13發給之複丈成果圖即附圖一
    所示。至分割後取得面積較多者，則應以金錢補償取得面積
    較少者。
三、對被告抗辯之陳述：
（一）原告主張南北向分割之原因，因系爭132、136地號土地依
      地籍圖可知本即為南北向。南北向面對之馬路有道路預定
      地，依權利範圍計算原告大約有6坪多，舊房屋建築在該
      道路預定地上，表示舊房屋佔用原告之土地，若非以南北
      向分割，土地會分散，等於原告繳稅而由被告使用，原告
      覺得不合理，不公平。
（二）南北向面對之道路始係主要道路，故以原告所主張南北向
      分割之方案最合理、最公平，如此土地集中始能達分割目
      的。
四、並聲明：求為判決如附圖一所示。
貳、被告則以：
一、對原告所主張系爭2筆土地，分別為如附表一、二所示之當
    事人所分別共有，各共有人之權利範圍亦均如附表一、二之
    權利範圍欄所示等事實不爭執。且被告同意將系爭2筆土地
    合併分割。
二、系爭土地及西側之同段137地號土地上原蓋有三合院 ，正廳
     為被告李燈福之大哥即訴外人李燈興（育有子女3人即被告
    李昆山、李昆進、李麗琴）居住使用，因李燈福之三叔李清
     俊將137地號土地出售第三人何嘉增，而遭拆除僅剩正廳之
    前沿磚木。三合院右側廂房為被告李燈福之二哥李燈益所居
     住，李燈益死亡後無人居住，因年久失修毁壞，現雜草叢
    生 ；李燈益之子李昆寶未徵詢其他共有人是否優先購買，
    即於 109年5月12日出售予原告。三合院左側廂房（即系爭
    土地上 建物）則為被告李燈福所居住，該部分房屋樑木為
    檜木造，結構完整，為其父所遺留，極具經濟上之保存及紀
    念價值；僅因被告李燈福於對面道路旁另有2間樓房（即民
    雄鄉文化路1 6之3、16之13號房屋）可居住，故被告李燈福
    遂將前開左側廂房出租第三人使用。故原告所主張系爭土地
    上之建物，屬 「久無人居住」、「無經濟價值」等情，顯
    與事實不符。
三、本件應採被告所提分割方案，如嘉義縣大林地政事務所110
    年11月22發給之複丈成果圖即附圖二所示，理由如下：
（一）被告等不願單獨分割，盼分割後仍按比例保持共有。
（二）系爭土地東側道路，所有房屋均呈東西座向；且被告李昆
      山、李昆進居住○○○鄉○○路00○0號，被告李燈福居住○○○鄉
      ○○路00○0○00○00號房屋，即位於該道路東側。故系爭土地
      之分割方法，應以東西座向之方式分割
　　　，以利與被告等現有居住房屋能相對應及便於使用（被證
      1，相片，本院卷第125至127頁）。
（三）原告向第三人李昆寶購得系爭土地持分，因李昆寶及李燈
       益原占用位置即位於系爭土地南側，參酌共有物之使用
      現 況，因而將編號乙位置分歸原告取得。是依被告所提
      分割方案，被告李燈福目前於系爭土地上居住、使用之房
      屋即 得保存，而毋庸拆除，避免損及經濟上利益。
四、被告不同意原告所提之分割方案，因原告所提分割方案對兩
    造而言，顯非適宜之分割方案，理由如下：
（一）原告所提分割方案，於原告本人並無何利益；然勢將被告
　　  李燈福現居住、使用、具保存紀念性之房屋拆除，嚴重減
　　  損被告李燈福經濟上之利益。
（二）依原告所提分割方案 ，各共有人分割後之土地呈南北座
　　  向，與目前被告等於系爭土地東邊道路之東侧均呈東西座
　　  向相違，不利被告等日後之利用。
（三）系爭土地之北側尚有同段131地號土地，分屬第三人李水
　　  生、李再曜及原告與被告李燈福、李昆山等5人所共有，
　　  前開131地號土地雖屬道路用地，然為「留待將來政府以
      一般徵收方式取得之公共設施保留地」（被證2，嘉義縣
      民雄鄉公所都市計畫土地使用分區證明書，本院卷第129
      頁），故若以南北走向分割，131地號兩造以外之所有權
      人若有意見，於政府徵收取得之前，將產生無謂之糾紛。
五、並聲明：（一）兩造所共有系爭2筆土地，請准合併分割如
    附圖二所示編號甲、面積214.5平方公尺，分歸被告等按持
    分比例保持共有；編號乙、面積139.5平方公尺，分歸原告
    所有。（二）訴訟費用按兩造持分比例負擔。
參、得心證之理由
一、按各共有人，除法令另有規定外，得隨時請求分割共有物；
    但因物之使用目的不能分割或契約訂有不分割之期限者，不
    在此限，民法第823條第1項定有明文。次按共有物之分割，
    依共有人協議之方法行之。分割之方法不能協議決定，或於
    協議決定後因消滅時效完成經共有人拒絕履行者，法院得因
    任何共有人之請求，命為下列之分配：一、以原物分配於各
    共有人。但各共有人均受原物之分配顯有困難者，得將原物
    分配於部分共有人。二、原物分配顯有困難時，得變賣共有
    物，以價金分配於各共有人；或以原物之一部分分配於各共
    有人，他部分變賣，以價金分配於各共有人。以原物為分配
    時，如共有人中有未受分配，或不能按其應有部分受分配者
　　，得以金錢補償之。以原物為分配時，因共有人之利益或其
    他必要情形，得就共有物之一部分仍維持共有。共有人部分
    相同之相鄰數不動產，各該不動產均具應有部分之共有人，
    經各不動產應有部分過半數共有人之同意，得適用前項規定
    ，請求合併分割。但法院認合併分割為不適當者，仍分別分
    割之，民法第824條第1、2、3、4、6項定有明文。第按分割
    共有物，除應斟酌各共有人之意願、利害關係及共有物之性
    質外，尚應斟酌分得部分所得利用之價值、經濟效用等原則
    。且裁判分割共有物屬形成判決，法院定共有物之分割方法
    ，固應斟酌當事人之聲明及上開事項等，而本其自由裁量權
    為公平合理之分配，但並不受當事人聲明、主張或分管約定
    之拘束。另按共有物原物分割而應以金錢為補償者，倘分得
    價值較高及分得價值較低之共有人均為多數時，該每一分得
    價值較高之共有人即應就其補償金額對於分得價值較低之共
    有人全體為補償，並依各該短少部分之比例，定其給付金額
    ，方符共有物原物分割為共有物應有部分互相移轉之本旨。
    查：
（一）原告所主張坐落嘉義縣○○鄉○○段000地號、面積298平方公
      尺土地，與同段132地號、面積56平方公尺土地（下合稱
      系爭2筆土地），分別為如附表一、二所示之當事人所分
      別共有，各共有人之權利範圍亦均如附表一、二之權利範
      圍欄所示；與兩造並無不分割之約定，亦無因物之使用目
      的而不能分割之情事，惟兩造無法達成分割協議等事實，
      為被告所不爭，復有土地登記第三類謄本（見本院卷第29
      至36頁）、地籍圖謄本（見本院卷第37頁）、照片（見本
      院卷第45頁）等在卷可證，自均堪信為真實。則為系爭2
      筆土地共有人之原告，請求裁判分割系爭2筆土地，自屬
      有據。且被告所抗辯系爭2筆土地相鄰，各該不動產均具
      應有部分之共有人過半數均同意合併分割等，有前開地籍
      圖謄本（見本院卷第37頁）、照片在卷可憑，亦堪信為真
      實；則被告抗辯系爭系爭2筆土地，應合併分割，亦屬有
      據。
（二）系爭2筆土地東鄰133、130等地號土地，前開鄰地為約4至
      5米寬之柏油路面道路，可供系爭土地對外聯絡通行；北
      鄰131、189等地號土地，前開鄰地為約4至5米寬之柏油路
      面道路，可供系爭土地對外聯絡通行；西鄰137地號土地
　　　，前開鄰地種植香蕉與其他農作物，依現況無法供系爭土
      地對外聯絡通行；南鄰135地號土地，前開鄰地蓋有建物
      ，依現況無法供系爭土地對外聯絡通行。系爭土地上靠北
      側蓋有1棟1層木磚造建物，外觀已老舊，據在場被告李燈
      福稱該建物為其所有，目前出租他人使用；系爭土地附近
      均為住家，並無商店或公共設施，人口尚稱集中。暨系爭
      土地之使用現況則如嘉義縣大林地政事務所110年12月13
      日發給之複丈成果圖即附圖三所示，有本院110年9月24日
      勘驗筆錄與嘉義縣大林地政事務所110年12月13日發給之
      複丈成果圖即附圖三在卷可憑。
（三）則依前開說明，斟酌系爭土地共有人之利益與系爭土地目
      前使用狀態、兩造之意願、系爭共有物之性質與地形現況
      （含鄰地）、分割後之經濟效用、兩造前開應有部分等情
      狀，本院因認以被告所提分割方案為適當，爰判決如主文
      第1項前段所示。然因原告受分配面積，較其應有部分可
      受配面積短少0.28平方公尺，核屬不能按其應有部分受分
      配者，是依前開說明，自應由被告以金錢補償之；而不論
      採原告或被告所提之前開分割方案，兩造均同意以系爭土
      地公告現值每平方公尺新臺幣（下同）16,000元計算相互
      找補（見本院卷第181頁），從而，被告自應共同補償原
      告4,480元（計算式：16,000元×0.28平方公尺＝4,480元
　　　），爰判決如主文第1項後段所示。
（四）至原告所提前開分割方案不可採，除前述理由外，另參酌
      系爭2筆土地北鄰之131地號土地，為原告與被告李燈福、
      李昆山及李水生、李再曜等5人所共有，有原告所提土地
      登記第三類謄本在卷可憑（見本院卷第47至49頁）；則若
      依原告所提分割方案為分割，各共有人所分得如附圖一所
      示分配位置A、B、C、D均須經由131地號鄰地對外聯絡通
      行，若未取得131地號土地共有人定足數之同意，將無道
      路可供出入，顯見依現況，原告所提前開分割方案並不可
      採。
二、再按法院為終局判決時，應依職權為訴訟費用之裁判。因共
　　有物分割事件涉訟，由敗訴當事人負擔訴訟費用顯失公平者
　　，法院得酌量情形，命勝訴之當事人負擔其一部。共同訴訟
    人，按其人數，平均分擔訴訟費用，但共同訴訟人於訴訟之
    利害關係顯有差異者，法院得酌量其利害關係之比例，命分
    別負擔；共同訴訟人因連帶或不可分之債敗訴者，應連帶負
    擔訴訟費用，民事訴訟法第87條第1項、第80條之1、第85條
    第1、2項分別定有明文。而法院准予分割共有物之判決，被
    告有數人時，非因連帶或不可分之債敗訴，自無庸引用民事
    訴訟法第85條第2項（公同共有人部分除外）；且依前開民
    事訴訟法第80條之1之立法理由觀之，民事訴訟法第80條之1
    係同法第78條之特別規定，則訴訟費用負擔之依據自無庸再
    贅引民事訴訟法第78條。查本院審酌分割共有物之訴，係固
    有必要共同訴訟，兩造本可互換地位，本件原告起訴雖於法
    有據，但被告應訴實因訴訟性質所不得不然；且分割方法係
    法院考量全體共有人利益依職權所定，原告既為共有人之一
    ，亦同受利益，若全由形式上敗訴者負擔訴訟費用亦顯失公
    平，本院爰審酌兩造共有比例情形、分割所受之利益、共同
    被告於訴訟之利害關係差異等，因認本件訴訟費用應由兩造
    各依其就系爭不動產之原應有部分（權利範圍）之比例負擔
    ，較為公允，爰諭知如主文第2項所示。
三、本件事證已臻明確，兩造所為之其他主張，陳述並所提之證
    據，經審酌後，認均與本件之結論無礙，不再一一論述，併
    予敘明。
中　　華　　民　　國　  111　  年　　1 　　月　　4　　日
                  民事第二庭法　官　陳卿和
以上正本係照原本作成。
如對本判決上訴須於判決送達後20日內向本院提出上訴狀（應附
繕本）。
如委任律師提起上訴者，應一併繳納上訴審裁判費。
中　　華　　民　　國　　111 　年　　1 　　月　　4 　　日
                            書記官　柯凱騰
附表一、136地號土地
編號    當事人姓名           權利範圍
一、    原告李昆泉            3分之1
二、    被告李昆山            9分之1
三、    被告李昆進            9分之1
四、    被告李燈福            3分之1
五、    被告李麗琴            9分之1
附表二、132地號土地
編號    當事人姓名           權利範圍
一、    原告李昆泉            18分之13
二、    被告李昆山            36分之5
三、    被告李燈福            36分之5